臺灣宜蘭地方法院民事判決　九十三年度重國字第一號
　　原　　　告　乙○○
　　被　　　告　宜蘭縣政府
　　法定代理人　丁○○
　　訴訟代理人　丙○○
　　　　　　　　甲○○
右當事人間請求國家賠償事件，業於民國九十三年四月六日言詞辯論終結，本院判決
如左：
    主      文
原告之訴駁回。
訴訟費用由原告負擔。
    事      實
甲、原告方面：
一、聲明：被告應給付原告新台幣（下同）六百十八萬元。
二、陳述意旨：
  (一)被告於民國八十六年間在壯圍鄉○○段農業區實施農田水利之工程，竟將原有之
    灌溉水溝（俗稱吃水溝）改作農路使用，致使吃水溝變成污水溝，且造成原告住
    宅後方壯圍鄉○○村○○路四七之一一號具排放污水權之合法養豬場，無法排放
    污水，造成原告迄今已有六年餘無法養豬。然本案發生時，原告即曾在八十六年
    七月底依國家賠償法第十條之規定，親至被告秘書室口頭陳情，惟做完筆錄後，
    不但未得到分文賠償，被告反將該份筆錄移送環保局，環保局連續開出三張罰單
    ，裁處原告罰鍰十八萬元。嗣於八十九年十一月三十一日原告再以書面向被告請
    求，遭拒絕後，又向監察院、法務部等單位陳情，經具正義感之官員私下指示，
    原告乃於九十二年間具狀向鈞院提起國家賠償訴訟，惟因家境貧寒，繳不出訴訟
    費，所提起之訴訟均遭駁回，原告迫於無奈，乃向親友借貸，隨即於九十三年二
    月三日再提起本件訴訟。故原告自始迄今請求被告賠償之意均未中斷，已符合民
    法第一百二十九條第一項第一款中斷時效之規定，況本案之損害即農田不能耕作
    、豬舍不能養豬等，仍在繼續狀態之中，故被告抗辯原告之請求權已罹於時效，
    自不可採。為此爰依國家賠償法第二條第二項前段之規定，提起本件國家賠償訴
    訟。
  (二)被告雖又抗辯稱其於原告豬舍範圍預留有一‧一公尺寬之箱涵供其排放污水，應
    無不能排放污水及不能養豬之情事，然被告實際所預留之箱涵不僅當時已被施工
    單位堆土阻塞，且遠在原告豬舍三十公尺以外。另被告雖又稱原告之豬舍現已不
    存在，然此係因該豬舍久未使用，材料腐朽不堪，颱風季節恐損鄰居，原告在不
    得已之情況下，乃予以拆除，但廢墟現仍存在。
三、證據：提出廢污水處理及排放許可證、宜蘭縣政府建設局違章建築拆除通知單、
    拒絕賠償理由書、陳報狀、協調會記錄、水質檢驗報告、剪報等各一份，及便條
    箋、監察院函各二份，宜蘭縣政府罰鍰收據三紙，宜蘭縣政府函文五份，土地登
    記謄本六份及照片六幀為證。
乙、被告方面：
一、聲明：原告之訴駁回。
二、陳述意旨：
  (一)本件事實經過乃係因被告興辦壯東第一大排整治工程，惟因原段面寬度已不敷排
    洪，故依法辦理徵收，並經被告於八十年四月公告完成徵收，該工程並於八十五
    年十月十二日開工、八十六年七月二十日完工。又該大排之排洪斷面不足，是於
    八十年四月二十四日公告徵收時即包含壯圍鄉○○段三五地號水路，該水路登記
    為宜蘭農田水利會所有，徵收補償費亦由該會領取。且被告業已於該大排設計水
    防道路，並在原告豬舍範圍內預留一‧一公尺寬之箱涵供其排放污水，故其應無
    不能排放污水及不能養豬情事。另原告所指豬舍，目前現場已不存在，並無其所
    稱豬舍變成廢墟情事。
  (二)然本案工程於八十六年七月完工，迄今已逾六年，原告亦稱六年多來不能養豬，
    豬欄變成廢墟等語，故依國家賠償法第八條第一項之規定，原告之請求權已罹於
    五年之時效。且如認原告稱其在八十六年七月底曾向被告口頭請求賠償一事係屬
    真實，然其因未於六個月內起訴，該時效期間即不因而中斷。且原告於八十九年
    十月二十七日即曾就本事件向被告請求賠償一千二百四十七萬元，經被告於八十
    九年十二月四日八九以府秘法字第一一九二一七號函送拒絕賠償理由書在案，然
    原告收受後亦未儘速提起國家賠償訴訟，是其請求，已罹於時效。
  (三)原告雖依國家賠償法第二條第二項請求國家賠償，然國家賠償責任之成立，必以
    公務員於執行職務行公權力時，有故意或過失不法侵害人民之權利，且其行為與
    損害間具相當因果關係，始足當之。本件原告之養豬場乃係其依據行政院農業委
    員會八十七年十月二十六日公告之「養豬戶離牧補償標準」，而於八十七年十二
    月二十四日主動申請離牧，被告並於八十八年四月七日核准其申請，且撥付補償
    金完竣，故該養豬場之拆除本屬原告申請離牧補償後應盡之義務。至於原告之養
    豬場因排放廢水未符合標準，故被告之環保單位於八十六年間遂以其違反污染防
    治法連續處罰，該行政行為，亦顯無違誤。故原告指稱被告有國家賠償法第二條
    第二項之情事，顯無理由。
三、證據：提出宜蘭縣政府公告、第一期工程用地地籍圖、照片、賠償請求書、拒絕
    賠償理由書、宜蘭縣政府函文、養豬戶離牧補償標準、台灣省政府糧食局簡便行
    文表各一份及收據四紙為證。
    理      由
一、按訴狀送達後，原告不得將原訴變更或追加他訴，但經被告同意者，不在此限。
    又被告於訴之變更或追加無異議，而為本案之言詞辯論者，視為同意變更或追加
    ，民事訴訟法第二百五十五條第一項第一款、第二項定有明文。本件原告於起訴
    時，係依據國家賠償法第三條第一項之規定請求被告賠償六百十八萬元（參卷第
    五頁）；嗣於審理中原告變更前開訴訟標的，改依國家賠償法第二條第一項前段
    之規定請求（詳卷第四二、八七頁），然被告對於原告上述變更均無異議而為本
    案之言詞辯論，視為同意變更，依前揭法條之規定，原告所為之變更自無不合。
二、又原告雖於九十二年七月二十八日即以相同事由即被告非法將灌溉水溝變更農路
    使用，致使吃水溝變成污水溝之情事，向本院提起九十二年度國字第一號國家賠
    償訴訟，有該卷宗可參。然因原告於該案所主張受有損害之內容，乃其無法耕作
    之事實，核與本件係主張其所有之養豬場無法排放污水，造成其無法養豬之情事
    ，並非相同，此有兩案件之起訴狀可稽，復經原告陳明在卷（詳九十二度國字第
    一號卷第四頁、本院卷第四、十五頁），從而原告提起本件訴訟，要無重複起訴
    之情事，應先予敘明。
三、兩造爭執之摘要：
  (一)原告起訴主張：被告於八十六年間在壯圍鄉○○段農業區實施農田水利工程，竟
    將有之吃水溝改作農路使用，致原告所有之合法養豬場無法排放污水，受有損害
    ，原告遂於向被告口頭陳情，詎被告竟連續開出三張罰單，裁處原告罰鍰十八萬
    元。又因本件係發生在八十六年七月底，原告之後即數度向被告陳情，嗣於八十
    九年十一月三十一日經被告拒絕原告國家賠償之請求後，原告又向監察院、法務
    部等單位陳情，亦曾於九十二年間向鈞院提起訴訟，該訴訟雖因原告未繳納裁判
    費而遭駁回，然原告自始迄今請求被告賠償之意均未中斷，已符合民法關於中斷
    時效之規定，故被告為時效抗辯，並無理由，為此爰依國家賠償法第二條第二項
    前段之規定，提起本件訴訟等語。
  (二)被告則以：系爭排水工程於八十六年七月即已完工，迄今已逾六年，依國家賠償
    法第八條第一項之規定，原告之請求權已罹於五年之時效。又原告前於八十九年
    十月二十七日即曾就本件向被告請求國家賠償，經被告於八十九年十二月四日函
    送拒絕賠償理由書在案後，亦未儘速提起國家賠償訴訟，是其請求權之時效，顯
    然已經消滅。又國家賠償責任之成立，必以公務員於執行職務行公權力時，有故
    意或過失不法侵害人民之權利，且其行為與損害間應具相當因果關係，始足當之
    。然原告係依「養豬戶離牧補償標準」而於八十七年十二月二十四日主動申請離
    牧，並領取補償金，故該養豬場之拆除本屬原告申請離牧補償後應盡之義務。至
    於原告之養豬廠係因排放廢水未符合標準，被告環保單位方於八十六年間連續開
    單處罰，故該行政行為亦無違誤。原告指稱本件被告有國家賠償法第二條第二項
    之情事，顯無理由等語資為抗辯。
四、爭點之判斷：
    查本件原告固係基於國家賠償法第二條第二項前段之法律關係訴請被告賠償，然
    被告則抗辯原告提起國家賠償訴訟之請求權已經罹於消滅，且被告並無行使不法
    公權力，致原告受有財產上之損害之情事等語，是本件應審酌之爭點，經兩造同
    意後，確認為：(一)原告所主張之國家賠償請求權是否罹於時效？(二)被告之行為是
    否構成國家賠償法第二條第二項前段之情事？且兩造復同意本件應先行判斷第一
    項爭點，即原告訴請國家賠償之請求權是否已罹於時效，如認已罹於時效，即無
    庸審酌第二項爭點（參卷第八八至八九頁）。基此，茲就各項爭點判斷如后：
  (一)爭點一：原告所主張之國家賠償請求權是否罹於時效？
  1.按國家賠償請求權，自請求權人知有損害時起，因二年間不行使而消滅；自損害
    發生時起，逾五年者亦同，國家賠償法第八條第一項已定有明文。經查，本件原
    告主張被告構成國家賠償之行為內容，乃係被告於八十六年間將過嶺國小東側之
    吃水溝變更農路使用致使原告之養豬場無法排放污水，及被告於八十六年間以原
    告排放污水為由裁處其罰緩共計十八萬元之事實（參卷第九一頁），是如認被告
    於八十六年間將吃水溝變更使用，及於八十六年三次開立罰單裁處罰鍰之行為，
    已構成原告所指陳之不法行使公權力致使其受有損害之情事，則原告自被告在八
    十六年間為前開行為時，即當知悉其受有損害之事實，此再由原告自承於八十六
    年七月底即曾依據國家賠償法第十條之規定，親至被告秘書室口頭請求乙事，益
    可證之。然原告於知有損害及賠償義務人後，卻迨至九十三年二月二月三日始具
    狀提起本件國家賠償訴訟（參卷第四頁起訴狀上之本院收文章），是其提起本件
    訴訟，距損害發生時起，業已超過五年。且原告於八十九年十月二十七日即曾再
    以書面向被告訴請國家賠償，嗣經被告於八十九年十二月四日八九以府秘法字第
    一一九二一七號函送拒絕賠償理由書在案乙節，業有賠償請求書及拒絕賠償理由
    書各一份在卷可稽（參卷第七二至七八頁），故原告至遲於八十九年十二月間亦
    顯然知悉其受有損害之事實，然自被告收受拒絕賠償理由書後迄至其提起本件訴
    訟時止，亦已超過兩年時效。是被告抗辯原告之請求權已經超過國家賠償法第八
    條第一項所規定之時效，堪屬有據。
  2.原告雖又主張其自事發後迄今，均曾不斷向被告請求，故有時效中斷之情事等語
    。然按消滅時效，固因請求、承認、起訴等事由而中斷；惟時效因請求而中斷者
    ，若於請求後六個月內不起訴，視為不中斷；時效因起訴而中斷者，若撤回其訴
    ，或因不合法而受駁回之裁判，其裁判確定，視為不中斷，民法第一百二十九條
    、第一百三十條及第一百三十一條已分別定有明文。本件原告雖提出宜蘭縣政府
    或監察院之函文共計七紙，主張其自八十六年起即不斷向被告為請求等語（參見
    第一七、一九、四六、五０、五二、五五、九六頁）。然觀原告所提出各紙函文
    ，其最後向被告為請求之時間乃係於九十一年十二月二日，此有宜蘭縣政府府秘
    法字第０九一０一三八一三三號函文一份足稽（參見卷宗第一九頁；至於九十二
　　年十一月十九日之函文乃係被告就原告於九十二年十一月十三日申請影印陳情筆
　　錄乙事，所為之回復，原告非在為本案之請求），是依前揭民法第一百三十條之
　　規定，原告所為之請求，均因未在請求後六個月內起訴，而視為不中斷。且原告
　　又無提出其他事證，資以證明其在提起本件訴訟前六個月內曾向被告為請求，而
　　構成中斷時效之事由，故其主張系爭請求權之時效已因請求而中斷云云，自不可
　　採。原告雖又主張其在九十二年已曾提起國家賠償訴訟等語，然查，原告雖於九
　　十二年三月十日、九十二年十一月十七日曾兩次對被告提起國家賠償訴訟，惟該
　　二次起訴，經本院以九十二年度重國字第一號、九十二年重國字第三號繫屬後，
　　均以原告未依規定繳納裁判費為由，認其訴訟不合法，而裁定駁回訴訟確定等情
　　，業經本院調閱該二卷宗，核閱無訛，是依民法第一百三十一條之規定，其右揭
　　二次起訴，均視為不中斷，故原告再執此主張請求權時效已經中斷云云，委無可
　　取。
　3.準此，原告之國家賠償請求權既已罹於時效，原告復又未證明有合法中斷時效之
　　事由發生，是被告以原告之請求權已因時效經過消滅為其抗辯，洵屬有據。
　(二)爭點二、被告之行為是否構成國家賠償法第二條第二項前段之情事？
　　查本件原告之國家賠償請求權既已罹於時效，則對於第二項爭點即被告有無構成
　　國家賠償法第二條第二項之情事部分，本院即毋庸再予審酌，附此敘明。
五、綜上所述，被告抗辯原告之國家賠償請求權業已罹於時效乙節，既屬有理，從而
    原告再本於國家賠償法第二條第二項前段之規定，訴請被告應給付六百十八萬元
    ，顯非正當，應予駁回。
六、本件事證已臻明確，兩造其餘主張陳述、攻擊防禦方法及所提之證據，均與本件
    判決結果無影響，爰不一一審酌，附此敘明。
七、結論：原告之訴為無理由，依民事訴訟法第七十八條，判決如主文。
中　　華　　民　　國  　　九十三  　　年　　　四　　　月　 　 二十　 　 日
~B臺灣宜蘭地方法院民事庭
~B法　　　官　邱景芬
右為正本係照原本作成。
如對本判決上訴，須於判決送達後廿日內向本院提出上訴狀（須附繕本）。
中　　華　　民　　國　　　九十三　　　年　　　四　　　月　 　 二十二 　 日
~B法院書記官　吳慧芳
